臺灣高等法院高雄分院民事判決
111年度上易字第221號
上  訴  人  李陳進玉
訴訟代理人  王建元律師
被上訴人    李家銘  
訴訟代理人  林錦芬律師
上列當事人間請求所有權移轉登記事件，上訴人對於民國110年1
1月29日臺灣屏東地方法院109年度訴字第570號第一審判決提起
上訴，本院於111年11月9日言詞辯論終結，判決如下：
    主  文
上訴駁回。
第二審訴訟費用由上訴人負擔。
    事實及理由
一、上訴人主張：屏東縣○○鎮○○○段000000地號土地（下稱系爭
    土地）為上訴人出資購買，借名登記在訴外人即上訴人長子
    李福安、次子李福男名下，應有部分各2分之1。嗣李福男於
    民國108年間死亡，其名下之系爭土地應有部分2分之1於108
    年10月22日以分割繼承為原因，移轉登記至其子即被上訴人
    名下。上訴人與李福男間之借名登記關係，已因李福男死亡
    而消滅，被上訴人為李福男之繼承人，自應將系爭土地應有
    部分2分之1返還登記予上訴人，另被上訴人登記為系爭土地
    之共有人，屬無法律上之原因而受有登記上之利益，致上訴
    人受損害，上訴人得依民法第179條規定請求返還。爰類推
    適用民法第541條第2項及依繼承之法律關係暨民法第179條
    規定，提起本件訴訟，並聲明：被上訴人應將李福男所遺系
    爭土地應有部分2分之1移轉登記予上訴人。
二、被上訴人則以：系爭土地原為國有土地，由訴外人即被上訴
    人祖父、李福男之父李全成承租，李全成於94年死亡，全體
    繼承人同意由李福安、李福男繼承系爭土地租約，嗣繼承租
    約手續完成後，再申請購買系爭土地，李福男與上訴人間就
    系爭土地應有部分2分之1並無借名登記關係存在等語，資為
    抗辯。
三、原審判決上訴人全部敗訴，上訴人提起上訴，其上訴聲明：
    ㈠原判決廢棄；㈡被上訴人應將李福男所遺系爭土地應有部分
    2分之1移轉登記予上訴人。被上訴人答辯聲明：上訴駁回。
四、兩造不爭執事項：
  ㈠李全成為上訴人之配偶，李福安、李福男為李全成及上訴人
    之子，被上訴人為李福男之子。
　㈡系爭土地原為國有土地，由李全成承租，嗣李全成於94年3月
    27日死亡後，李福安、李福男於94年間向財政部國有財產署
    南區分署屏東辦事處（下稱國產署屏東辦事處）申辦繼承換
    約，經核准在案。李福安、李福男復於95年間，依國有財產
    法第52條之2規定共同申購系爭土地，經審核符合讓售規定
    ，國產署屏東辦事處於收受讓售價金2,212元後，於95年8月
    21日將系爭土地所有權移轉登記予李福安、李福男共有，應
    有部分各為2分之1。
　㈢李福男於108年間死亡後，其名下之系爭土地應有部分2分之1
    已於108年10月22日以分割繼承為原因，移轉登記至被上訴
    人名下。　　
五、本院之判斷：
　㈠按所謂借名登記契約，乃當事人約定，借名者經出名者同意
    ，而就屬於借名者現在或將來之財產，以出名者之名義，登
    記為所有人或其他權利人之契約，是出名人與借名者間應有
    借名登記之意思表示合致，始能成立借名登記契約，且除契
    約另有約定外，出名人僅負出名之義務。又不動產登記當事
    人名義之原因原屬多端，主張借名登記者，應就該借名登記
    之事實負舉證責任。次按民事訴訟如係由原告主張權利者，
    應先由原告負舉證之責，若原告先不能舉證，以證實自己主
    張之事實，則被告就其抗辯事實即令不能舉證，或其所舉證
    據尚有瑕疵，亦應駁回原告之請求。上訴人主張系爭土地為
    上訴人出資購買，將應有部分2分之1借名登記在李福男名下
    ，上訴人始為系爭土地應有部分2分之1之實際所有權人，為
    被上訴人所否認，依上開說明，自應由上訴人就借名登記契
    約存在之有利事實，負舉證責任，苟未能舉證為真，縱被上
    訴人所為抗辯尚有瑕疵，亦應為不利於上訴人之認定。
  ㈡上訴人主張伊係於94年間與李福男及李福安達成借名登記系
    爭土地之協議，先由李福男及李福安出名向國產署屏東辦事
    處申請承租系爭土地，嗣再以承租人名義承購系爭土地，並
    以證人即代書尤政之、伊配偶李全成之弟李清興、伊子女李
    福安、蕭李石女、李健、李森茂、李健山（後5人下與李福
    男合稱之李福安6人）證詞為憑。然查：
    ⒈系爭土地原為國有土地，由李全成承租，嗣李全成於94年3
      月27日死亡，李福安、李福男先於94年間向國產署屏東辦
      事處申辦繼承換約，經核准在案，復於95年間共同申購系
      爭土地，經審核符合讓售規定，國產署屏東辦事處於收受
      讓售價金後，於95年8月21日將系爭土地所有權移轉登記
      予李福安、李福男共有，應有部分各為2分之1等情，為兩
      造所不爭執，並有國產署屏東辦事處109年11月30日函文
      暨檢送之切結書、繳款通知書、系爭土地現況相片、承購
      國有非公用不動產申請書、地籍圖騰本、國有非公用不動
      產繼承換約申請書、繼承系統表、遺產分割協議書（下稱
      系爭遺產分割協議書）、國有土地租賃契約書等可稽（原
      審卷第33至70頁）。
　  ⒉據證人尤政之於原審證稱：當初是上訴人及李福安、李福
      男前來委託伊辦理系爭土地換約承租事宜，伊依照上訴人
      及李福安、李福男的意思繕寫遺產分割協議內容，李全成
      之其他繼承人之戶籍謄本、印鑑章都是兩造及李福安拿來
      的，伊未接觸李全成之其他繼承人，系爭土地承購事宜也
      是上訴人及李福安、李福男出面委託伊辦理等語（原審卷
      第86頁背面至88頁背面），及證人即上訴人之子李健、李
      森茂、李健山、李福安於原審證稱：上訴人跟伊等要印章
      ，要辦理繼承，李全成之遺產都是由上訴人處理，大家都
      是按照上訴人的意見、尊重上訴人意願處理等語（原審卷
      第147頁背面、148頁背面、150、151頁），堪認李全成死
      亡後，上訴人及李福安6人成立依系爭遺產分割協議書內
      容辦理李全成遺產繼承之協議，並由上訴人及李福安、李
      福男出面委託尤政之辦理系爭土地換約承租及申購事宜。
　  ⒊依系爭遺產分割協議書之記載（原審卷第60頁），上訴人
      及李福安6人係協議將系爭土地承租權及坐落系爭土地之
      門牌號碼屏東縣○○鄉○○路0號之O未辦保存登記建物（下稱
      系爭建物）由李福安、李福男各取得持分2分之1，現金6
      萬元由蕭李石女、上訴人、李健、李森茂、李健山各取得
      5分之1，即與不動產相關之權利均由李福安、李福男取得
      ，其餘繼承人則分配現金，李全成之全部繼承人均有受遺
      產之分配，證人李福安、蕭李石女、李健、李森茂、李健
      山證稱上訴人當時表示只是要暫時借李福安、李福男名字
      登記系爭土地云云，形同身為長子之李福安、次子之李福
      男實際上未分得任何李全成之遺產，而由上訴人取得不動
      產，並與長女蕭李石女、四子李健、五子李森茂、六子李
      健山分配現金，顯有違常情，且與系爭遺產分割協議書內
      容不符，難予採信。
　　⒋又李福安、李福男依系爭遺產分割協議書申辦系爭土地之
      繼承換約後，復於95年3月27日申請承購系爭土地，於95
      年8月21日登記為系爭土地共有人，已如前述，可知地政
      機關於95年8月間即核發系爭土地所有權狀予李福安、李
      福男；而李福男之系爭土地所有權狀長期由李福男保管，
      放在李福男住處，嗣李福男108年間死亡後，由被上訴人
      辦理系爭土地應有部分2分之1之繼承登記，取得並持有新
      權狀迄今等情，業據被上訴人陳明在卷，上訴人則陳稱李
      福男之權狀一開始是由伊保管，約在8年前發現該權狀被
      取走（本院卷第104頁），足見上訴人於李福男生前即未
      持有李福男之系爭土地所有權狀。審以不動產所有權狀為
      表彰及行使所有權之重要文件，李福男長期持有系爭土地
      權狀，已彰顯其以所有權人自居之意思，而上訴人既自陳
      曾自李福男之權狀核發時起保管該權狀一段時日，顯見上
      訴人對該權狀為表彰其權利之重要文件一事，知之甚詳，
      如上訴人主張其為系爭土地之真正所有權人，李福男僅係
      登記名義人之情屬實，豈會於發現該權狀已被取走、由李
      福男持有後，長達數年毫無追討、保障權利之作為，迄至
      李福男死亡後，始於109年間提起本件訴訟，其所為明顯
      違反常情，則上訴人與李福男就系爭土地應有部分2分之1
      是否有借名登記之合意存在，顯有疑義。
　　⒌至上訴人主張系爭土地承購款2,212元及代書費2萬餘元均
      由伊交付予尤政之一節，核與證人李福安、李清興證述相
      符（原審卷第89頁背面、106頁），堪認屬實。然支付款
      項之原因多端，非必出於借名登記，且審以上訴人與李福
      安、李福男為母子關係，系爭土地承購款又僅2,212元，
      上訴人基於與李福男間之母子情誼，願贈與李福男而支付
      此筆款項，非無可能，尚無從以系爭土地承購款為上訴人
      交付之事實，推認上訴人與李福男間有借名登記關係存在
      。再者，系爭土地上有系爭建物坐落，系爭建物係由上訴
      人居住使用一節，業據上訴人陳明在卷，為被上訴人所不
      爭執，惟依上訴人之戶籍謄本（原審卷第63頁）及李清興
      於原審之證述（原審卷第105頁背面），可知系爭建物長
      期為上訴人與李全成之住所，則系爭土地登記為李福安、
      李福男共有後，上訴人以居住系爭建物之方式使用系爭土
      地，實屬系爭土地向來之使用方式，考量上訴人為李福男
      之母，李福男有扶養上訴人之義務，故允許上訴人居住使
      用系爭房屋，則李福男及被上訴人雖無實際使用系爭土地
      之行為，仍無從以此推認其僅為系爭土地之登記名義人。
  ㈢綜上，依上訴人提出之證據資料，尚無從證明上訴人與李福
    男間就系爭土地應有部分2分之1有借名登記之合意存在，故
    上訴人以其與李福男間就系爭土地應有部分2分之1有借名登
    記契約，該契約已因李福男死亡而消滅為由，主張被上訴人
    負有返還登記之義務云云，洵屬無據。
六、綜上所述，上訴人依繼承之法律關係及民法第541條第2項、
    第179條規定，請求被上訴人將李福男所遺系爭土地應有部
    分2分之1移轉登記予上訴人，為無理由，應予駁回。原審為
    上訴人敗訴之判決，並無不合。上訴意旨指摘原判決不當，
    求予廢棄改判，為無理由，應駁回其上訴。又本件為判決基
    礎之事實已明，兩造其餘攻擊或防禦方法於訴訟結果不生影
    響，故不逐一論述，附此敘明。
七、據上論結，本件上訴為無理由，判決如主文。
中　　華　　民　　國　　111 　年　　12　　月　　7 　　日
                            民事第六庭   
                                審判長法  官  魏式璧
                                      法  官  賴文姍
                                      法  官  黃悅璇
以上正本證明與原本無異。
本件不得上訴。　　　　　　　　　　　　　　　　　　　
中　　華　　民　　國　　111 　年　　12　　月　　7 　　日
                                      書記官  黃楠婷